最高法院民事判決　　　　　　　　　　　　　　　八十六年度台上字第二五三九號
　　上　訴　人　乙○○
　　訴訟代理人　洪耀臨律師
　　被 上訴 人　甲○○
右當事人間請求離婚事件，上訴人對於中華民國八十五年十二月三十日台灣高等法院
高雄分院第二審判決（八十五年家上更(一)字第三號），提起上訴，本院判決如左：
    主  文
原判決廢棄，發回台灣高等法院高雄分院。
    理  由
本件被上訴人主張：兩造於民國七十九年一月七日結婚，育有長子陳智信，上訴人婚
後遠居台北市，拒不履行同居義務，嗣兩造成立訴訟上和解，上訴人同意與伊同居，
惟拒不返家，經伊在屏東利眾醫院代上訴人覓得工作，上訴人仍拒不返鄉工作，偶爾
返家，即呼朋引伴前來照相後，即行離去，並未與伊同居，且頂撞伊父母，或無理取
鬧引起爭端，致兩造名為夫妻實同陌路，足見上訴人係以惡意遺棄伊在繼續狀態中等
情，求為准兩造離婚之判決。
上訴人則以：伊於婚前之七十四年十二月二日起，即服務於台北市立婦幼綜合醫院擔
任護士，現為薦任七職等技術員，該醫院待遇較優，非利眾醫院可比，且被上訴人婚
前即同意伊婚後繼續在該醫院工作，又伊婚後為維持家庭生活及繳納購屋貸款本息，
始南北往返，繼續工作，非惡意遺棄被上訴人，上訴人每逢休假日，均自台北返家，
然被上訴人竟避不見面，被上訴人因另與陳秋美訂婚，始屢屢興訟，以達離婚目的等
語，資為抗辯。
原審將第一審所為被上訴人敗訴之判決廢棄，改判准兩造離婚，係以：查被上訴人曾
於八十二年間訴請離婚，經法院判決其敗訴確定在案，有歷審判決正本在卷足稽。茲
被上訴人以上訴人自八十三年二月十八日判決確定後，未辭職返家履行同居義務為由
，提起本件訴訟。故本件應審究者為上訴人於前開離婚訴訟確定後，有無拒絕履行同
居義務之客觀事實及主觀意思。經查：(一)上訴人於七十九年一月七日結婚後縱於台北
工作，亦應於數日內將戶籍遷至被上訴人屏東縣林邊鄉之住所地，並完成結婚登記，
以保障雙方之婚姻權利。惟其竟至八十一年間經被上訴人訴請履行同居，始成立訴訟
上和解，願與被上訴人辦理結婚登記，惟將身分證、私章及戶籍謄本等資料不交與被
上訴人而逕寄至屏東縣林邊鄉調解委員會代轉被上訴人，始得於同年九月十五日辦理
結婚登記，有上訴人不爭之和解筆錄、戶籍謄本、調解筆錄及收據可佐。益見其於結
婚之初即無辦理結婚登記之意思，何能謂其有與被上訴人同居之主觀意識。(二)上訴人
罔顧兩造之子陳智信之權益，竟未申報被上訴人為陳智信之父，顯無本於夫妻之情與
被上訴人再行同居之主觀意思。(三)被上訴人主張上訴人於前開離婚判決確定後，雖曾
返家，但均呼朋引伴而來，且在家中樓上樓下照相後即行離去，並未與上訴人同居已
有三年之久等語；上訴人則辯稱因其一返家，被上訴人即行離家，故未與被上訴人同
房云云，但為被上訴人所否認，上訴人亦未能舉證以實其說，所辯自難採信。被上訴
人之父母林麒麟、林黃秀里亦證稱「有時我們不在家，上訴人有鑰匙可以自己進門去
，她把電燈全部打開，表示她有回來過」等語，可證上訴人有鑰匙可自由出入。參以
被上訴人臥房之化妝台上毫無放置上訴人之生活用品，家中之擺設，未見上訴人在該
處生活之情形，證人即上訴人之堂兄葉東河亦證稱「上訴人如從台北回來，就住他哥
哥陳明首那裡」等語，足證上訴人雖於假日曾返回被上訴人家中，但並未居住在家中
，上訴人並無與被上訴人同居之主觀意思，被上訴人主張上訴人惡意遺棄在繼續狀態
中，訴請准兩造離婚，核屬有據等詞，為其判斷之基礎。
按訴訟標的之法律關係，於確定之終局判決中經裁判者，當事人之一造以該確定判決
之結果為基礎，於新訴訟用作攻擊防禦方法時，他造應受其既判力之拘束，不得以該
確定判決言詞辯論終結前，所提出或得提出而未提出之其他攻擊防禦方法為與該確定
判決意旨相反之主張，此就民事訴訟法第三百九十九條第一項規定之趣旨觀之甚明。
本院著有四十三年台上字第一二號判例可循。查被上訴人前以：上訴人婚後仍在台北
市工作未返家與被上訴人同居生活，遲延甚久始將戶籍遷至被上訴人屏東縣林邊鄉之
住所地及完成結婚登記，未申報被上訴人為兩造之子陳智信之父等由，提起離婚之訴
。經原法院認上訴人均有正當理由，不構成拒絕履行同居義務，且無惡意遺棄被上訴
人在繼續狀態中，因而為被上訴人敗訴之判決，被上訴人不服提起上訴，經本院駁回
確定在案，有原法院八十二年家上字第七十七號、本院八十三年台上字第三○九號判
決正本各一件附卷可稽。原審雖謂本件應審究者為上訴人於前開離婚訴訟確定後，有
無拒絕履行同居義務之客觀事實及主觀意思。然竟仍以上開確定判決前之事實，作為
上訴人拒絕履行同居義務之主要論據，並為相反之認定，自與前揭判例意旨有違，當
然違背法令。次查證人即上訴人之堂兄葉東河雖證稱「上訴人如從台北回來，就住他
哥哥陳明首那裡」等語，但於受命法官接著詢以：「乙○○有無時常回家」？「回家
都住那裡」？答以「她一星期或二星期回來一次，有時乙○○門打不開，她就會回她
哥哥家，就會經過我家」等語（見原審更(一)卷第一四二頁），依此證詞內容，是否謂
如乙○○可以打開家門時，即居住被上訴人家，而不回其哥哥家，實情如何？原審未
詳予審酌，逕採片斷證詞之記載，而為上訴人不利之判決，亦欠允洽。上訴論旨，指
摘原判決不當，求予廢棄，非無理由。
據上論結，本件上訴為有理由，依民事訴訟法第四百七十七條第一項、第四百七十八
條第一項，判決如主文。
中      華      民      國    八十六    年      八      月     十五     日
                              最高法院民事第一庭
                                  審判長法官  李  錦  豐
                                        法官  楊  鼎  章
                                        法官  李  慧  兒
                                        法官  許  朝  雄
                                        法官  葉  賽  鶯
      右正本證明與原本無異
                                              書  記  官
中      華      民      國    八十六    年      八      月    二十六    日
